臺灣高等法院刑事裁定
110年度毒抗字第598號
抗  告  人  
即  被  告  陳子涵


上列抗告人即被告因違反毒品危害防制條例案件，不服臺灣臺北
地方法院110年度毒聲字第272號，中華民國110年3月15日裁定（
聲請案號：臺灣臺北地方檢察署110年度聲觀字第247號、110年
撤緩毒偵字第26號、109年度毒偵字第3922號），提起抗告，本
院裁定如下：
    主  文
抗告駁回。                                              
    理  由
一、原裁定意旨略以：
    抗告人即被告甲○○（下稱被告）基於施用第二級毒品甲基安
    非他命（下稱甲基安非他命）之犯意，為下列行為：㈠於民
    國108年6月19日21時許，在臺北市○○區○○○路000號15樓之3
    ，以將甲基安非他命置入玻璃球吸食器內燒烤吸食煙霧方式
    ，施用甲基安非他命1次，嗣於翌（20）日13時許，在臺北
    市○○區○○路000巷0弄00號前，因形跡可疑為警攔查，當場扣
    得其所有供施用之甲基安非他命5包，經其同意採集尿液送
    驗後呈甲基安非他命、安非他命陽性反應；㈡於109年11月1
    日9時許，在新北市三重區之某處，以將甲基安非他命置入
    玻璃球吸食器內燒烤吸食煙霧方式，施用甲基安非他命1次
    ，嗣於同年月3日16時35分許，至臺灣臺北地方檢察署（下
    稱臺北地檢）觀護人室採尿送驗後，呈甲基安非他命、安非
    他命陽性反應。上開事實，業據被告於警詢及偵訊中坦承不
    諱（見108年度毒偵字第2407號卷〈下稱第2407號偵查卷〉第8
    至9頁背面、第36至37頁；109年度毒偵字第3922號卷〈下稱
    第3922號偵查卷〉第27至28頁），且㈠部分為警查獲後所採集
    尿液檢體，經酵素免疫分析初步檢驗及氣相層析質譜儀法（
    GC/MS）確認檢驗後，呈安非他命、甲基安非他命陽性反應
    ，檢體編號亦互核相符等情，有臺北市政府警察局偵辦毒品
    案件尿液檢體委驗單及台灣尖端先進生技醫藥股份有限公司
    108年7月9日濫用藥物檢驗報告各1份在卷可稽（見第2407號
    偵查卷第34頁、第53頁）。又扣案之白色透明晶體5包，為
    被告持有供施用之毒品，亦據被告供承明確，經送臺北市政
    府警察局鑑驗，檢出甲基安非他命成分等情，有該局108年
    北市鑑毒字第200號鑑定書在卷可稽（見第2407號偵查卷第5
    8頁）。㈡部分亦有臺北地檢觀護人室簽呈附卷可稽（見第39
    22號偵查卷第3頁）。另被告於臺北地檢觀護人室採集之尿
    液檢體，經台灣尖端先進生技醫藥股份有限公司，經酵素免
    疫分析初步檢驗及氣相層析質譜儀法（GC/MS）確認檢驗後
    ，呈安非他命、甲基安非他命陽性反應，檢體編號亦互核相
    符等情，有臺北地檢施用毒品犯尿液檢體監管紀錄表、採尿
    報到編號表、台灣尖端先進生技醫藥股份有限公司109年11
    月20日濫用藥物檢驗報告等附卷可稽（見第3922號偵查卷第
    5頁、第7頁第13頁）。足認被告自白施用甲基安非他命均與
    事實相符，其先後施用第二級毒品犯行均堪認定。被告前未
    曾因施用毒品案件經送觀察、勒戒，亦無因完成戒癮治療而
    事實上已接受等同「觀察、勒戒」處遇之情形，有本院被告
    前案紀錄表在卷可按，是聲請人為本件觀察、勒戒之聲請，
    經核並無不合，依毒品危害防制條例第20條第1項、觀察勒
    戒處分執行條例第3條第1項規定，裁定准予被告觀察勒戒等
    語。
二、抗告意旨略以：被告對於所犯施用毒品案件，深感懊悔，但
    被告並未藥物成癮。108年6月20日第1次被查獲持有之5包甲
    基安非他命，係因怕放在家中遭家人發覺，且因朋友鼓吹一
    次購買多包較便宜，始一次購買5包放在背包。遭查獲後被
    告已知所犯非法所許可，更前往松德醫院戒癮治療完成，期
    間採尿亦均未檢出毒品反應。嗣因於109年9月中旬，被告與
    相愛5年之女友吵架並分手，情緒陷於低潮，某天交友軟體
    上有人找被告去其位於三重家中聊天，對方在其家中拿出玻
    璃球吸食甲基安非他命，被告亦自暴自棄再次吸食，之後因
    友人關心走出低潮而未再碰觸甲基安非他命。被告有正當職
    業，從事室內設計工作，工作表現良好，過年後有2件裝修
    工程案子同時進行，若為觀察勒戒，對公司甚難交代，若離
    職又將面臨景氣不好、中年失業，家庭亦將面臨巨大改變。
    被告已46歲，具碩士學歷，又有正當工作，此次涉犯毒品案
    件，依毒品戒癮治療實施辦法及完成治療認定標準第2條第1
    項規定，得為戒癮治療之實施對象，且被告亦無同條第2項
    各款之不適合為附命完成戒癮治療之緩起訴處分（下稱「附
    命緩起訴」）情形。故懇請法院體察上情，免予被告觀察勒
    戒，被告願意每月或每2週至地檢署驗尿，持續一年也可，
    以勵被告自新云云。
三、經查：
  ㈠按毒品危害防制條例第20條第3項、第23條第2項於109年1月1
    5日修正公布，且新增第35條之1過渡規定，並均於109年7月
    15日施行。次按「犯（毒品危害防制條例）第10條之罪者，
    檢察官應聲請法院裁定，或少年法院（地方法院少年法庭）
    應先裁定，令被告或少年入勒戒處所觀察、勒戒，其期間不
    得逾2月」、「觀察、勒戒後，檢察官或少年法院（地方法
    院少年法庭）依據勒戒處所之陳報，認受觀察、勒戒人無繼
    續施用毒品傾向者，應即釋放，並為不起訴之處分或不付審
    理之裁定；認受觀察、勒戒人有繼續施用毒品傾向者，檢察
    官應聲請法院裁定或由少年法院（地方法院少年法庭）裁定
    令入戒治處所強制戒治，其期間為6個月以上，至無繼續強
    制戒治之必要為止。但最長不得逾1年」、「依前項規定為
    觀察、勒戒或強制戒治執行完畢釋放後，3年後再犯第10條
    之罪者，適用前2項之規定」、「觀察、勒戒或強制戒治執
    行完畢釋放後，3年內再犯第10條之罪者，檢察官或少年法
    院（地方法院少年法庭）應依法追訴或裁定交付審理」，毒
    品危害防條例第20條第1項、第2項、第3項、第23條第2項定
    有明文。又「本條例中華民國108年12月17日修正之條文施
    行前犯第10條之罪之案件，於修正施行後，依下列規定處理
    ：偵查中之案件，由檢察官依修正後規定處理；審判中之
    案件，由法院或少年法院（地方法院少年法庭）依修正後規
    定處理；依修正後規定應為不起訴處分或不付審理之裁定者
    ，法院或少年法院（地方法院少年法庭）應為免刑之判決或
    不付審理之裁定」，修正後毒品危害防制條例第35之1條亦
    有明文。
　㈡而毒品危害防制條例第20條第3項所規定之「3年後再犯」，
    係指本次再犯（不論毒品條例修正前、後）距最近一次觀察
    、勒戒或強制戒治執行完畢釋放已逾3年者，不因其間有無
    犯施用毒品罪經起訴、判刑、執行，甚或曾經檢察官為「附
    命緩起訴」，惟未完成戒癮治療等，而受影響：
　⒈87年5月20日毒品危害防制條例公布施行後之刑事政策，對於
    施用毒品者，已揚棄純粹的犯罪觀，雖強調「除刑不除罪」
    之理念，認為施用毒品者具有「病患性犯人」之特質，惟囿
    於當時戒治及醫療體系均不完整、專業人員欠缺且戒毒知識
    尚有不足，社會大眾仍視施用毒品者為「犯人」而非「病患
    」，暨相關戒毒及事後之追蹤、輔導配套措施亦不完備，其
    刑事政策明顯將施用毒品者偏向「犯人」身分處理，導致監
    獄人滿為患，且施用毒品人口不減反增。為此，戒毒政策不
    得不改弦易轍，開始正視施用毒品者實屬「病患」之特質。
    先於97年新增毒品危害防制條例第24條附命緩起訴制度，確
    立「附命緩起訴處分」及「觀察、勒戒或強制戒治」雙軌治
    療模式。本次109年1月15日修正公布、同年7月15日施行之
    毒品危害防制條例第20條第3項及第23條第2項，雖僅將原條
    文之再犯期間由「5年」改為「3年」，惟鑑於將施用毒品者
    監禁於監獄內，僅能短期間防止其接觸毒品，因慣用毒品產
    生之「心癮」根本無法根除，並慮及毒品危害防制條例施行
    多年累積之戒毒經驗及實效，暨逐步擴充之醫療、戒癮機構
    、專業人力、社區支援系統等資源，尤以本次毒品危害防制
    條例第24條修正，擴大檢察官對施用毒品者附條件緩起訴處
    分之範圍，使其能視個案具體情形給予適當多元社區處遇。
    本次修正後對於施用毒品者之思維，自應與時俱進，擺脫以
    往側重於「犯人」身分之處罰，著重其為「病患」之特質，
    並以「治療」疾病為出發點，重新評價前揭所謂「3年後再
    犯」之意義。
  ⒉毒品戒除不易，須經長期且持續之治療，施用毒品者既被視
    為「病患性犯人」，最佳處遇方式即為治療。對於施用毒品
    者之治療方式，有機構外之處遇（如自行赴醫院戒癮、附命
    完成戒癮治療緩起訴處分等），或機構內之觀察、勒戒或強
    制戒治；至對施用毒品者科以刑罰，無非在運用刑罰之一般
    預防功能以嚇阻毒品之施用。監獄為執行場所而非戒癮專責
    機構，針對施用毒品者及其再犯之特性，法務部於106年12
    月5日頒訂之「科學實證之毒品犯處遇模式計畫」，目的即
    是積極引進地區醫療體系之協助，提供毒癮戒治，落實社區
    追蹤輔導及治療之銜接，俾修復創傷、預防再犯。惟刑罰因
    涉及人身自由之基本權，故於施用毒品初犯時皆以傳統之機
    構外或機構內處遇方式治療，如再施用毒品時，始科以刑事
    責任。而當刑罰處遇仍不能有效幫助施用毒品者改善惡習時
    ，即表示無法以此方式發揮治療效果，若繼續施以刑罰只具
    懲罰功能，不僅無法戒除毒癮，更漸趨與社區隔離，有礙其
    復歸社會。基於憲法應保障人民之生存權，及根據每個國民
    生存照顧需要提供基本給付之理念，為協助施用毒品者戒除
    毒癮復歸社會，對於經監獄監禁處遇後仍再犯之施用毒品者
    ，更應恢復以機構內、外之治療協助其戒除毒癮。此即本次
    修正毒品危害防制條例第20條第3項關於施用毒品者所謂「3
    年後再犯」係何所指之立法真諦。除檢察官優先適用第24條
    命附條件緩起訴處分處遇（不論幾犯，亦無年限）外，對於
    施用毒品初犯者，應適用第20條第1項、第2項為機構內之觀
    察、勒戒或強制戒治；若於上開機構內處遇執行完畢釋放後
    ，於「3年內再犯」者，依第23條第2項規定，應依法追訴；
    倘於「3年後再犯」自應再回歸到傳統醫療體系機構內重為
    觀察、勒戒或強制戒治之治療。是對於戒除毒癮不易者，唯
    有以機構內、外處遇及刑事制裁等方式交替運用，以期能控
    制或改善其至完全戒除毒癮。
  ⒊基此，對於毒品危害防制條例第20條第3項及第23條第2項所
    謂「3年後（內）再犯」，自應跳脫以往窠臼，以「3年」為
    期，建立「定期治療」之模式。其規定中所謂「3年後再犯
    」，只要本次再犯（不論修正施行前、後）距最近一次觀察
    、勒戒或強制戒治執行完畢釋放已逾3年者，即該當之，不
    因其間有無犯施用毒品之罪經起訴、判刑或執行而受影響。
    此項結論，亦經最高法院大法庭著有109年度台上大字第382
    6號裁定可資參照，業已改變最高法院95年度第7次及97年度
    第5次刑事庭會議為統一法律見解所採之決議意旨。
　⒋另行為人縱經檢察官為「附命緩起訴」，若未完成戒癮治療
    ，難與已接受「觀察、勒戒或強制戒治『執行完畢』」之處遇
    等同視之：
　　毒品危害防制條例前於97年4月30日修正公布第24條，同年1
    0月30日施行後，對於犯施用第一、二級毒品罪者，進入司
    法程序之戒癮治療方式，係採取第20條第1項、第2項規定「
    觀察、勒戒或強制戒治」及第24條第1項所定「附命緩起訴
    」雙軌制。而毒品危害防制條例本次修正之第20條第3項，
    既規定犯該條例第10條之罪於觀察、勒戒或強制戒治執行完
    畢釋放後，3年後再犯者，適用同條第1、2項（即應先觀察
    勒戒或強制戒治），係以「觀察、勒戒或強制戒治執行完畢
    釋放」作為起算之基準時點，若觀察、勒戒等處遇尚未執行
    完畢，即無從起算該「3年」期間。而過去實務雖以「附命
    緩起訴」後，5年內（新法修正為3年）再犯施用第一、二級
    毒品者，因事實上已接受等同「觀察、勒戒」處遇，依毒品
    危害防制條例第23條第2項之相同法理，逕行提起公訴，無
    重為觀察、勒戒必要（最高法院104年度第2次刑事庭會議）
    。然修正後毒品危害防制條例第23條第2項既係以「觀察、
    勒戒或強制戒治執行完畢釋放後，3年內再犯」為其追訴條
    件，倘行為人前未曾接受觀察、勒戒等處遇，自無從適用該
    規定予以處罰追訴，仍應適用修正後毒品條例第20條第1項
    規定辦理（最高法院109年度台上大字第3536號提案裁定之
    肯定說見解及撤銷提案裁定之理由參照）。是以，行為人雖
    經檢察官為「附命緩起訴」，若未完成戒癮治療，即難與已
    接受「觀察、勒戒或強制戒治『執行完畢』」之處遇等同視之
    （最高法院109年度台非字第76、77號判決意旨參照），而
    無從起算該「3年」期間。
四、本院查：
　㈠關於被告有於前揭時、地，先後施用甲基安非他命各1次之事
    實，業據被告於警詢及偵訊中坦承不諱，並有臺北市政府警
    察局偵辦毒品案件尿液檢體委驗單及台灣尖端先進生技醫藥
    股份有限公司108年7月9日濫用藥物檢驗報告、臺北地檢觀
    護人室簽呈、臺北地檢施用毒品犯尿液檢體監管紀錄表、採
    尿報到編號表、台灣尖端先進生技醫藥股份有限公司109年1
    1月20日濫用藥物檢驗報告、臺北市政府警察局108年北市鑑
    毒字第200號鑑定書等件在卷可稽，是被告施用甲基安非他
    命共2次之犯行，堪以認定。
  ㈡被告於108年6月19日21時許，為上開㈠所示之施用甲基安非
    他命行為後，原經臺北地檢檢察官以108年度毒偵字第2407
    號為「附命緩起訴」，嗣亦確定，惟因被告於前揭緩起訴期
    間內更犯前開㈡所示之施用甲基安非他命行為，經臺北地檢
    檢察官以109年度撤緩字第447號撤銷前揭緩起訴處分確定，
    是被告前雖經檢察官為「附命緩起訴」，然既經撤銷而未完
    成戒癮治療。依上開見解，被告既未完成戒癮治療，即不得
    與已接受「觀察、勒戒或強制戒治執行完畢」之處遇等同視
    之，此外，被告亦無受觀察、勒戒或強制戒治之情形，有本
    院被告前案紀錄表在卷可按。被告既未曾因施用毒品案件受
    觀察勒戒或強制戒治之執行完畢，檢察官斟酌個案具體情節
    後，認被告不宜緩起訴而向法院聲請觀察勒戒，自屬檢察官
    職權合法裁量行使，難謂有裁量逾越、濫用或違反比例原則
    之明顯違失。原審裁定被告應予觀察勒戒，核無違誤。
　㈢抗告意旨所指其學歷甚高、有正當職業、工作表現良好、正
    進行相關裝修工程、若因觀察勒戒離職又將面臨景氣不好而
    中年失業、家庭面臨巨大改變，甚或深具悔意等節，均非得
    以免除觀察勒戒之法定事由，亦不足以認定檢察官之裁量有
    何濫用或不當。至於所謂「附命緩起訴」，係由檢察官審酌
    個案情形，依毒品危害防制條例第24條規定，改以緩起訴處
    分方式轉介毒品施用者前往醫療院所治療。而是否給予被告
    為附命完成戒癮治療之緩起訴處分，事屬刑事訴訟法第253
    條之1第1項及第253條之2第1項第6款特別賦予檢察官之職權
    ，法院原則上應尊重檢察官職權之行使，僅就檢察官之判斷
    有違背法令、事實認定有誤或其他裁量重大明顯瑕疵等事項
    ，予以有限之低密度審查，檢察官就此裁量權之行使，苟無
    濫用或不當情形，自不得任意指為違法，故縱依毒品戒癮治
    療實施辦法及完成治療認定標準第2條所示，被告得為戒癮
    治療之實施對象或無不適合為「附命緩起訴」之情形亦同。
    況本件被告即係於緩起訴期間再犯施用甲基安非他命行為，
    原「附命緩起訴」始遭撤銷，檢察官因認被告不宜緩起訴而
    向法院聲請裁定觀察勒戒，所為裁量並無何重大明顯瑕疵。
五、從而，原審依毒品危害防制條例第20條第1項、觀察勒戒處
    分執行條例第3條第1項規定，裁定准予觀察、勒戒，自無不
    合。被告仍執前詞，提起抗告，自屬無據，其抗告為無理由
    ，應予駁回。
據上論斷，應依刑事訴訟法第412條，裁定如主文。　　
中　　華　　民　　國　　110 　年　　4 　　月　　21　　日
                  刑事第十六庭  審判長法　官  葉騰瑞
                                      法　官  陳芃宇
                                      法　官  古瑞君
以上正本證明與原本無異。
不得再抗告。
                                      書記官  林君縈
中　　華　　民　　國　　110 　年　　4 　　月　　21　　日